臺灣板橋地方法院民事判決　　　　　　 88年度簡上字第404號
上　訴　人　乙○
　　　　　　丁○○
共　　　同
訴訟代理人　謝清福律師
　　　　　　歐宇倫律師
複代理　人　丙○○
　　　　　　　　　　　　樓
被上訴　人　甲○○
訴訟代理人　周奇杉律師
　　　　　　文　聞律師
上列當事人間請求給付票款事件，上訴人對於中華民國88年9 月
28日臺灣板橋地方法院板橋簡易庭88年板簡字第628 號第一審判
決提起上訴，經本院於94年11月9 日言詞辯論終結，判決如下：
    主  文
上訴及上訴人乙○聲明返還假執行所為給付之訴均駁回。
第二審及上訴人乙○聲明返還假執行所為給付之訴之訴訟費用由
上訴人連帶負擔。
    事實及理由
一、程序方面：
    按訴訟之全部或一部之裁判，以他訴訟之法律關係是否成立
    為據者，法院得在他訴訟終結前，以裁定停止訴訟程序，民
    事訴訟法第182 條第1 項定有明文。所謂訴訟之全部或一部
    之裁判，以他訴訟之法律關係是否成立為據者，係指他訴訟
    之法律關係是否成立，為本件訴訟之先決問題者而言，若他
    訴訟是否成立之法律關係，並非本件訴訟之先決問題，則其
    訴訟程序即無庸終止（最高法院18年抗字第56號判例意旨參
    照）。本件上訴人主張，上訴人乙○執有被上訴人所簽發六
    張支票金額共計新臺幣（下同）162,000,000 元，詎屆期提
    示未獲兌現，上訴人乙○已依法起訴，由本院板橋簡易庭89
    年度板簡字第331 號審理中（下稱89年度板簡字第331 號事
    件，現裁定停止中，俟刑事偽造有價證券案件終結止。），
    上訴人既於本院民國94年11月3 日言詞辯期日提出辯論意旨
    狀主張以前開票款債權與本件票款債務抵銷，本件訴訟在89
    年度板簡字第331 號給付票款事件終結前，自有裁定停止之
    必要等語。經查本件被上訴人起訴請求上訴人連帶給付20,0
    00,000元及法定遲延利息，於原審判決被上訴人勝訴後，已
    經被上訴人對上訴人乙○聲請實施假執行，並於89年10月就
    原審主文第1 項獲得完足受償等情，既為兩造所不爭執。則
    倘原審所為被上訴人勝訴之判決並無違誤，被上訴人之票款
    債權因假執行程序獲清償後，債之關係已然消滅，上訴人乙
    ○再就已消滅之債權為抵銷意思表示，於法應屬無據；反之
    若原審所為被上訴人勝訴之判決於法未合，上訴人乙○所為
    抵銷抗辯，則無斟酌之必要。準此，89年板簡字第331 號民
    事事件判決之結果，與本訴訟之結論顯無影響，是上訴人聲
    請於89年度板簡字第331 號事件終結前，裁定停止本件訴訟
    程序，尚難准許，合先敘明。
二、被上訴人主張：被上訴人執有上訴人乙○簽發經上訴人丁○
    ○、王文宏背書面額20,000,000元之支票一紙（下稱系爭支
    票。發票日88年2 月2 日；票號0000000 號；付款人臺灣土
    地銀行永和分行。），經屆期提示不獲兌現，爰本於票據關
    係請求上訴人及王文宏連帶清償系爭票款及法定遲延利息（
    被上訴人於原審聲明：上訴人及王文宏應連帶給付被上訴人
    20,000,000元，及自88年2 月2 日起至清償日止，按年息6%
    計算之利息。原審判決：(一)上訴人應連帶給付被上訴人20,0
    00 ,000 元，及自88年2 月2 日起至清償日止，按年息6%計
    算之利息。(二)被上訴人其餘之訴駁回（即王文宏應連帶給付
    部分）。上訴人就其敗訴部分聲明不服提起上訴，被上訴人
    就其敗訴部分則未聲明不服。）。併為答辯聲明：駁回上訴
    及上訴人乙○聲明返還假執行所為給付之訴。
三、上訴人則以：
  (一)被上訴人於起訴狀中既陳稱系爭支票係由上訴人乙○直接交
    付予被上訴人，足證系爭支票係由上訴人乙○簽發，交予上
    訴人丁○○等背書後，再交給乙○，乙○再交予被上訴人，
    故本件顯為回頭背書，且背書不連續，上訴人丁○○依票據
    法第34條、第37條及第99條規定，不應負票據責任。
  (二)被上訴人與上訴人乙○間清償債務事件，雖經法院判決上訴
    人乙○敗訴確定（臺灣台北地方法院88年度重訴字第824 號
    、臺灣高等法院92年度重上更一字第30號、最高法院94年度
    台上字第1096號），惟依臺灣高等法院判決理由可知(1)邦業
    開發股份有限公司購地第一期款15,000,000元，為上訴人乙
    ○支付。(2)被上訴人上開107236號帳戶內3,000,000 元，係
    由上訴人乙○簽發同額支票存入供被上訴人擔領，亦係由上
    訴人乙○支付。(3)被上訴人前述0-000000帳戶於81年4 月7
    日兌領系爭編號五面額5,000,000 元，其中3,000,000 元為
    上訴人乙○所支付。換言之前開臺灣高等法院判決中已認定
    21,000,000元為上訴人乙○所支付。而最高法院判決雖認上
    開21,000,0 00 元及訴外人王文珠帳戶內所轉入9,208,884
    元，無法證明被上訴人與上訴人乙○間有借名投資之合意。
    然被上訴人既未就其所辯稱贈與契約關係提出證據佐證，前
    開款項就被上訴人而言應屬不當得利。即上訴人乙○依不當
    得利法律關係可主張被上訴人應將前開款項返還上訴人乙○
    ，上訴人乙○並據此與本件票款主張抵銷。
  (三)此外，被上訴人曾簽發六紙支票金額共計162,000,000 元交
    上訴人乙○收執，詎屆期提示未獲兌現（上訴人乙○已依法
    起訴），前開票款債權亦得與系爭票款債務抵銷。
  (四)原第一審判決既有如前述之違誤，而應予廢棄。則被上訴人
    依原審判決對上訴人乙○實施假執行，並受償20,975,408元
    （二筆各為140,340 元、20,835,068元），依民事訴訟法第
    395 條第2 項規定，上訴人乙○亦得請求被上訴人賠償。
  (五)併為上訴聲明：
    (1)原判決關於上訴人敗訴部分廢棄。
    (2)上開廢棄部分，駁回被上訴人在第一審之訴及假執行之聲
      請。
    (3)被上訴人應返還上訴人乙○20,975,408元，及自88年11月
      8日起至清償日止，按年息5%計算之利息。
四、兩造不爭執之事實：
  (一)被上訴人執有上訴人乙○簽發之系爭支票（未記載受款人）
    ，經被上訴人於88年2 月2 日提示未獲兌現等情，有支票及
    退票理由單各一份附卷可佐。
  (二)系爭支票上上訴人丁○○之背書，經原審依職權囑託內政部
    警政署刑事警察局鑑定結果，認「支票背面丁○○之簽名字
    跡與丁○○當庭書寫字跡相符」等情，有該局88年7 月14日
    刑鑑字第66181號鑑驗通知書一份在卷可查。
  (三)上訴人乙○於原審所抗辯供抵銷之債權（即上訴人乙○本於
    借名投資契約關係得請求被上訴人給付115,837,167 元），
    業經法院判決上訴人乙○敗訴確定等情，有臺灣台北地方法
    院88年度重訴字第824 號、臺灣高等法院89年度重上字第
    322 號及92年度重上更一字第30號、最高法院92年度台上字
    第60號、94年度台上字第1096號判決共五份在卷可參。
  (四)本件被上訴人起訴請求上訴人連帶給付20,000,000元及法定
    遲延利息，於原審判決被上訴人勝訴後，已經被上訴人聲請
    對上訴人乙○實施假執行，並就原審主文第1 項獲得完足受
    償等情，有上訴人所提出提存所函、執行處函各一份、提存
    卷節本二份（臺灣台北地方法院88年度取字第74282 號、89
    年度取字第3861號提存卷）為佐。
五、被上訴人主張：其執有上訴人乙○簽發經被上訴人丁○○背
    書之系爭支票一紙，詎屆期提示不獲兌現，爰本於票據法律
    關係請求上訴人連帶給付系爭票款及法定遲延利息等情。上
    訴人抗辯：被上訴人既主張系爭支票係由乙○交付，就上訴
    人丁○○部分，屬回頭背書且背書不連續，依票據法第34條
    、第37條及第99條規定，上訴人丁○○不應負票據責任等語
    。經查：
  (一)按所謂背書連續係指自受款人至最後之被背書人，在形式上
    依次銜接，不相間斷。承前述，系爭支票並非記名式票據，
    自始未指定受款人，不生支票背書不連續問題（最高法院70
    年度台上字第3645號判決意旨參照）。是上訴人抗辯：系爭
    支票背書不連續，上訴人丁○○不應負票據責任等情，應無
    可採。
  (二)次按回頭背書，係以發票人、付款人或其他票據債務人為被
    背書人所為之背書，此亦有稱之為還原背書、回溯背書或逆
    背書。又票據為文義證券（形式證券），不允許債務人以其
    他立證方法變更或補充其文義。本件上訴人丁○○僅於系爭
    支票上為空白背書，既未記載發票人乙○為被背書人，即難
    謂係回頭背書，故執票人對背書人丁○○自得行使追索權（
    最高法院79年度台上字第2547號判決意旨參照）。準此，上
    訴人抗辯：本件屬回頭背書，上訴人丁○○不應負票據上責
    任等語，亦無可採。
  (三)從而，被上訴人本於票據法律關係請求上訴人連帶給付系爭
    票款20,0 00,000 元，及自提示日起（88年2 月2 日）至清
    償日止，按年息6%計算之法定遲延利息，為有理由，應予准
    許。
六、關於上訴人所為抵銷抗辯：
    按抵銷權為形成權，其行使行為屬於單獨行為。其要件為：
    (1)須二人互負債務；(2)主動與被動債權均有效存在；(3)須雙
    方債務之給付種類相同；(4)須雙方債務均屆清償期；(5)須為
    適於抵銷之債務。查：
  (一)上訴人於原審抗辯可供抵銷之債權（即上訴人乙○本於借名
    投資契約關係請求被上訴人給付115,837,167 元部分），承
    前述，既經法院判決上訴人乙○敗訴確定。上訴人乙○執此
    不存在之債權所為抵銷抗辯，自屬無據。
  (二)上訴人於本院94年11月3 日言詞辯期日所為抵銷抗辯（包含
    不當得利利得返還債權21,000,000元、9,208,884 元及另案
    票據債權162,000,000 元），按諸首開說明，既屬上訴人乙
    ○於系爭票據債權因假執行程序受清償後始為之意思表示，
    已欠缺前述「主動與被動債權均有效存在」要件，根本上即
    無抵銷之可言，併此敘明。
七、綜上所述，被上訴人本於票據法律關係請求上訴人連帶給付
    系爭票款20,000,000元，及自提示日起（88年2 月2 日）至
    清償日止，按年息6%計算之法定遲延利息，為有理由。又本
    件訴訟為命清償票據上債務之判決，原審併依修正前民事訴
    訟法第389 條第1 項第4 款依職權宣告假執行（修正後條文
    為同條項第3 款），尚無違誤。是則原審判命上訴人如數給
    付，並依職權宣告假執行，於法並無不合。上訴意旨指摘原
    判決不當，求予廢棄改判，為無理由，應駁回其上訴。另原
    判決既未經廢棄或變更，則上訴人乙○依民事訴訟法第395
    條規定聲明返還假執行所為給付之訴（即被上訴人應返還上
    訴人乙○20,975,408元，及自88年11月8日 起至清償日止，
    按年息5%計算之利息。），洵屬無據，應併駁回。
八、本件事證已臻明確，兩造其餘主張、陳述及證據，經本院審
    酌後，認與本件判決之結果不生影響，爰不一一論述，附此
    敘明。
九、據上論結，本件上訴為無理由，依民事訴訟法第436 條之1
    第3 項、第449 條第1 項、第78條、第85條，判決如主文。
中　　華　　民　　國　　94　　年　　11　　月　　23　　日
                  民事第一庭    審判長法　官　李世貴
                                      法　官　黃若美
                                      法　官　黃信滿
以上正本證明與原本無異
如對本判決上訴，須於判決送達後20日內向本院提出上訴狀，
同時表明上訴理由；如已於本判決示後送達前提起上訴者，應
於判決送達後10日內補具上訴理由（均須按他造當事人之人數附
繕本）。
中　　華　　民　　國　　94　　年　　11　　月　　23　　日
                            書記官　吳美瑤
